【裁判字號】    94,訴,1788
【裁判日期】    950607
【裁判案由】    返還共有物等
【裁判全文】
臺灣臺北地方法院民事判決              94年度訴字第1788號
原      告    己○○
訴訟代理人    陳淑貞律師
複代理人      陳淑蕙律師
              甲○○
被      告    丙○○
              乙○○○
              庚○○
              辛○○
共      同
訴訟代理人    謝天仁律師
被      告    壬○○
兼訴訟代理人  癸○○
被      告    丁○○
              戊○○
上二人共同
訴訟代理人    黃鴻湖律師
上列當事人間返還共有物等事件，本院於中華民國95年5月17日
言詞辯論終結，判決如下：
    主      文
原告之訴駁回。
訴訟費用由原告負擔。
    事實及理由
一、按訴狀送達後，原告不得將原訴變更或追加他訴。但請求之
    基礎事實同一者，不在此限。民事訴訟法第255條第1項第2
    款定有明文。查，原告起訴時聲明原為「(一)被告丙○○應將
    坐落台北市○○區○○段1小段447地號（下稱系爭土地）上
    ，建號為台北市○○區○○段1小段2991號，門牌號碼為台
    北市○○路20號7樓房屋屋頂上違建拆除，並將屋頂返還予
    原告及全體共有人；(二)被告乙○○○應將坐落系爭土地上，
    建號為台北市○○區○○段1小段2974號，門牌號碼為台北
    市○○路498號7樓房屋屋頂上之違建拆除，並將屋頂返還予
    原告及全體共有人；(三)被告庚○○應將坐落系爭土地上，建
    號為台北市○○區○○段1小段2978號，門牌號碼為台北市
    ○○路500號7樓房屋屋頂上之違建拆除，並將屋頂返還予原
    告及全體共有人；(四)被告癸○○、壬○○應分別將坐落系爭
    土地上，建號為台北市○○區○○段1小段2983、2982號，
    門牌號碼為台北市○○路500號6樓、498號6樓等二戶房屋外
    所占用共同走廊及樓梯間之違建拆除，並返還予原告及全體
    共有人；(五)被告辛○○應將坐落系爭土地上，建號為台北市
    松山區○○段○○段2971、2976號，門牌號碼為台北市○○
    路498號3樓、500號3樓等二戶房屋外所占用共同走廊及樓梯
    間之違建拆除，並返還予原告及全體共有人。」，其後於民
    國94年6月20日提出民事追加起訴狀，追加丁○○、戊○○
    為被告，並請求「被告二人應將坐落系爭土地上，建號為台
    北市○○區○○段1小段3007、2996號門牌號碼為台北市○○路506號7樓、508號7樓房屋屋頂上之違建及頂樓樓梯間加
    設木柵圍牆拆除，並將屋頂返還予原告及全體共有人」（見
    本院卷第73頁）。復於94年10月12日以民事辯論意旨狀，除
    將原訴請被告拆除之部分，依據地政機關丈量後之附圖予以
    特定外，並追加訴請各被告給付相當租金之不當得利（見本
    院卷第189、190頁），復於95年3月20日以民事陳報狀將訴
    請被告拆除部分以附表編號之方式表明（見本院卷第267至
    270 頁），被告雖不同意原告所為訴之變更、追加，然原告
    所為訴之變更、追加，係基於主張被告等人占用共有部分之
    同一基礎事實，且為達紛爭之一次解決性之功能，自應准許
    原告所為訴之變更、追加。
二、原告起訴主張：伊為門牌號碼台北市○○路500號5樓房屋之
    所有權人，又台北綠洲大廈（下稱系爭大樓）包括門牌號碼
    台北市○○路498號至508號房屋及共同使用部分，即包括屋
    頂平台及各層樓樓梯間，均為全體共有人所共有，伊及其他
    共有人對於系爭房屋之共同使用部分均有應有部分。被告丙○○、乙○○○、庚○○、丁○○、戊○○分別為台北市○○路502號7樓、498號7樓、500號7樓、504號7樓及508號7樓
    房屋之所有權人，被告五人未經其他共有人同意擅自占有房
    屋部分加蓋違建，被告癸○○、壬○○分別為台北市○○路
    500號6樓、498號6樓房屋之所有權人，被告辛○○則為498
    號、500號3樓房屋之所有權人，其未得其他共有人同意，占
    用該樓層共同走廊及樓梯間。被告前開擅自占用共同使用部
    分，已侵害其餘住戶之居住安全及所有權之應有部分，伊自
    得依據侵權行為法則及民法第767條、第821條規定，請求被
    告拆除違建並返還共同使用部分予全體共有人。又被告未經
    全體區分所有權人同意，擅自於頂樓加蓋違章或於樓梯間任
    意占有適用，除侵害伊之所有權、使用權外，並獲有相當於
    租金之利益，伊自得依據共同侵權行為及不當得利之法則，
    訴請被告給付。並聲明：(一)被告丙○○應將附表編號1之部
    分拆除，並將屋頂騰空返還予原告及全體共有人；(二)被告丙○○應給付原告新台幣（下同）19,273元及自起訴狀繕本送
    達被告翌日起至清償日止，按年息5％計算之利息，並自94
    年10月13日起至返還前項所示部分之日止，按月給付原告
    593元；(三)被告乙○○○應將附表編號2之部分拆除，並將屋
    頂騰空返還予原告及全體共有人；(四)被告乙○○○應給付原
    告17,518元及自起訴狀繕本送達被告翌日起至清償日止，按
    年息5％計算之利息，並自94年10月13日起至返還前項所示
    部分之日止，按月給付原告539元；(五)被告庚○○應將附表
    編號3之部分拆除，並將屋頂騰空返還予原告及全體共有人
    ；(六)被告庚○○應給付原告7,800元及自起訴狀繕本送達被
    告翌日起至清償日止，按年息5％計算之利息，並自94年10
    月13日起至返還前項所示部分之日止，按月給付原告240元
    ；(七)被告辛○○應將附表編號4之部分拆除，並騰空返還予
    原告及全體共有人；(八)被告辛○○應給付原告650元及自起
    訴狀繕本送達被告翌日起至清償日止，按年息5％計算之利
    息，並自94年10月13日起至返還前項所示部分之日止，按月
    給付原告20元；(九)被告癸○○、壬○○應將附表編號5之部
    分拆除，並騰空返還予原告及全體共有人；(十)被告癸○○、
    壬○○應連帶給付原告650元及自起訴狀繕本送達被告翌日
    起至清償日止，按年息5％計算之利息，並自94年10月13日
    起至返還前項所示部分之日止，按月給付原告20元；(十一)被告
    丁○○應將附表編號6之部分拆除，並將屋頂騰空返還予原
    告及全體共有人；(十二)被告丁○○應給付原告5,688元及自起
    訴狀繕本送達被告翌日起至清償日止，按年息5％計算之利
    息，並自94年10月13日起至返還前項所示部分之日止，按月
    給付原告175元；(十三)被告丁○○、戊○○應將附表編號7之部
    分拆除，並將屋頂騰空返還予原告及全體共有人；(十四)被告丁○○、戊○○應連帶給付原告20,963元及自起訴狀繕本送達
    被告翌日起至清償日止，按年息5％計算之利息，並自94年
    10月13日起至返還前項所示部分之日止，按月給付原告645
    元。
三、被告則分別以下列情詞置辯，並均聲明：原告之訴駁回。
（一）被告丙○○、乙○○○、庚○○部分：
      被告三人購入其所有之房屋時，所簽訂之不動產預定買賣
      契約書規定，屋頂平台歸頂樓住戶管理、使用。故被告三
      人已取得該棟大樓頂樓使用權。且依據台北市建管處之認
      定，被告三人加蓋部分係於76年以前已興建完成，屬83年
      12月31日以前之既存違建，況其加蓋之部分，並未危害公
      共安全，亦無損及大樓主體結構安全，故原告主張拆除被
      告於頂樓加蓋之建物，實無足採。
（二）被告辛○○部分：
      原告所指稱被告未經其他共有人同意占用台北市○○路
      498 號3樓及500號3樓之共同走廊及樓梯間，該部分應係
      屬建築業慣稱之「小公」，屬當層住戶之私有面積，該部
      分並非不得約定為專用，而本件兩造所居住之系爭大樓係
      於公寓大廈管理條例實施前建造，故即便未將約定專用部
      分明定於規約中，仍有其效力。而系爭大樓區分所有權人
      於94 年3月間所召開之區分所有權人會議，已就購買兩戶
      者自行加裝鐵門之情形為決議通過，被告自得就約定專用
      部分加裝鐵門。且被告前開加裝鐵門之行為，並未阻礙消
      防逃生通道，亦無妨礙公眾通行之權益或損害大樓主體之
      結構安全，且與被告住同一樓層之另一住戶，對被告所加
      設之鐵門並無異議，原告既非與被告居住於同一樓層，亦
      未影響原告之權利。
（三）被告癸○○、壬○○部分：
      本件原告及被告等人所有之建物，係在公寓大廈管理條例
      施行前已取得建造執照之公寓大廈，故依據公寓大廈管理
      條例第55條規定，仍得將共用部分約定作為專用部分。被
      告二人在當初建商所裝設之單扇大門外，增設另扇大門，
      係為保障自家安全，屬公序良俗所認許之行為亦為自助行
      為，且有防止宵小進入之功能，應屬正當防衛之行為，被
      告之行為即非屬侵權行為，反倒原告提起本件訴訟顯有權
      利濫用之情事。
（四）被告丁○○、戊○○部分：
      本件系爭門牌台北市○○路498號至508號共計6幢大樓，
      各幢大樓之屋頂平台，分別歸屬該幢大樓1至7樓房屋所有
      人共有。故原告之不動產所有權，其範圍顯然不及被告區
      分建物之屋頂平台。況系爭6幢大樓，分設二處樓、電梯
      ，原告與被告並非由同一樓電梯出入，且原告如使用門牌
      號碼504至508號住戶共用之樓電梯，將無法進入其所有之
      建物，自不能僅單純因第3013號建號形式登記長春路498
      號等共同使用部分，遽認定兩棟建物共同同一公共設施。
      況被告於購屋時，已約定每幢大樓之屋頂平台歸該幢大樓
      頂樓住戶管理使用，原告就該部分既非共有人，自不得訴
      請被告拆除該增建部分。且被告為維護大樓安全，雖於居
      處7樓往頂樓之樓梯走道設置高度及腰之木柵矮門，但未
      加加鎖，無妨礙同一邊三幢住戶之出入，並未侵害任何住
      戶之所有權，而該木柵矮門經被告於94年9月底拆除，原
      告就此部分請求亦顯無據。
四、兩造不爭執事項：
（一）原告為門牌號碼台北市○○路500號5樓房屋之所有權人。
      被告乙○○○、庚○○、丙○○、丁○○、戊○○分別為
      台北市○○路498、500、502、504、508號7樓之所有權人
      ，至被告被告壬○○、癸○○則為台北市○○路498、500
      號6樓之所有權人。被告辛○○則為台北市○○路498、50
      0號3樓之所有權人。又原告係於92年2月12日以買賣原因
      登記取得該房屋之所有權。
（二）被告丙○○、乙○○○、庚○○、癸○○、壬○○、辛○○、丁○○、戊○○分別有於系爭房屋登記範圍外，有增
      建如台北市松山地政事務所94年6月2日土地複丈成果圖所
      示之部分。
（三）被告乙○○○、庚○○前分別於75年12月22日及76年6月
      26日填具申請書，向台北市政府工務局建築管理處表明關
      於台北市○○路498號、500號7樓頂樓搭蓋之增建部分，
      確係依據台北市「拆除違章建築物認定基準」搭建。
五、得心證之理由：
    原告主張被告無權占用如附表所示之面積，其自得訴請被告
    拆除後，返還原告與其他共有人，並得依不當得利之法律關
    係，訴請被告給付相當租金之不當得利等情，為被告所否認
    ，並以前揭情詞置辯，故本件之主要爭點厥為：(一)被告所占
    用如附表所示之部分，是否業經約定為專用，而使被告有權
    占用系爭土地；(二)原告是否有權訴請被告辛○○、壬○○、
    癸○○拆除附表編號4、5部分。現析述如后：
（一）關於被告丙○○、乙○○○、庚○○、丁○○、戊○○使
      用屋頂平台部分：
      按「公寓大廈共用部分不得獨立使用供做專有部分。其為
      下列各款者，並不得為約定專用部分：一、公寓大廈本身
      所占之地面。二、連通數個專有部分之走廊或樓梯，及其
      通往室外之通路或門廳；社區○○巷道、防火巷弄。三、
      公寓大廈基礎、主要樑柱、承重牆壁、樓地板及屋頂之構
      造。四、約定專用有違法令使用限制之規定者。五、其他
      有固定使用方法，並屬區分所有權人生活利用上不可或缺
      之共用部分」、「本條例施行前已取得建造執照之公寓大
      廈，其區分所有權人應依第25條第4項規定，互推一人為
      召集人，並召開第一次區分所有權人會議，成立管理委員
      會或推選管理負責人，並向直轄市、縣（市）主管機關報
      備。前項公寓大廈於區分所有權人會議訂定規約前，以第
      60條規約範本視為規約。但得不受第7條各款不得為約定
      專用部分之限制。」。公寓大廈管理條例第7條、第55條
      第1項定有明文。經查：
    1.本件系爭大樓係於74年間即取得使用執照，故系爭大樓興
      建時，公寓大廈管理條例尚未公布施行，依據前開公寓大
      廈管理條例第55條第2項但書之規範意旨，如各區分所有
      人間就公寓大廈管理條例第7條第2項所列之共有部分，約
      定為歸區分所有權人專用，仍屬有效之約定。
    2.又本件系爭大樓原登記之起造人為訴外人王明德等42名，
      故被告乙○○○所提出由林劉靜妹與王明德於73年10月17
      日所簽訂之「不動產預定買賣契約書」，係於系爭大樓取
      得使用執照前所簽訂，且該契約書既稱「預定買賣」並綜
      觀其中該契約中第7條「交房地期限」、第10條「產權登
      記」等約款約定之內容，足見此份契約書，係供作預售屋
      買賣之用，故被告稱此係為建商所提供與最初購入系爭大
      樓之所有權人所簽訂之定型化契約，應係可採。又依據前
      開不動產預定買賣契約書第5條約定「屋頂突出物除電梯
      間、機房、樓梯間、水箱.... 等共同使用部分外，其屋
      頂平台歸頂樓住戶管理使用。底層空地除出入走道及公共
      設施外歸屬底層所有權人使用。」（見本院卷第1宗第87
      頁），且由被告林劉靜妹、庚○○分別於75、76年間即填
      具申請書向台北市政府工務局建築管理處申請渠等分別就
      台北市○○路498號7樓、500號7樓頂樓搭蓋之構造物依據
      台北市拆除違章建築認定基準列管中，足見當初建商出售
      系爭大樓時，確有將七樓屋頂平台指定七樓買受人管理使
      用之情事，被告方得於購入建物後，旋即依據拆除違章建
      築認定基準於頂樓部分，搭蓋建物使用。各區分所有權人
      向原始起造人或建商購買房屋時，既已同意將七樓屋頂平
      台指定七樓區分所有權人管理使用，則該大樓之區分所有
      權人，已就共有之七樓屋頂平台，成立由七樓區分所有權
      人管理使用之分管契約。依大法官會議釋字第349號解釋
      意旨，共有物分管契約對共有物應有部分之受讓人有無效
      力，應以受讓人是否知悉有分管契約，或有無可得而知之
      情形為斷。
    3.原告係於92年2月12日以買賣原因取得門牌號碼台北市○○路500號5樓建物之所有權，然原告早已取得該建物前，
      即有承租系爭大樓之情事。又關於系爭大樓屋頂平台部分
      ，早於原告租用及購入其所有建物前，即均由被告等該幢
      大樓七樓住戶搭蓋增建物使用，且各區分所有權人就此部
      分亦未有所爭執，故應認原告於受讓房屋時，已知悉其前
      手與被告間有分管契約存在，而應受分管契約之拘束。
    4.又按物之使用，乃指依物之用法，不毀損其物體或變更其
      性質，以供吾人需要而言，而大樓屋頂平台之用途，一般
      作為火災之避難場、電梯之機械室、屋頂之出入口、避雷
      針、共同天線、火災時之通路，如住戶於屋頂平台加蓋建
      物，共有人是否得為全體共有人之利益，自得本於所有權
      請求除去之，端視住戶該加蓋建物是否影響全建築物之景
      觀及住戶之安全，已達變更屋頂之用途或性質。查，被告
      丙○○於其所有建物頂樓雖有搭建磚造平房及鋼鐵棚架，
      並於置放盆栽、冰箱等家電產品等，致該部分屋頂平台空
      間略嫌凌亂，然尚未達使同棟各樓層住戶無法正常使用水
      錶掣水筏，或喪失屋頂平台作為火災避難場之用途，且被
      告丙○○、乙○○○、庚○○、丁○○、戊○○所搭建之
      違建物外觀尚稱美觀，並未與整棟大樓有不協調或影響整
      棟大樓景觀之情事，況被告於增建外部亦有種植花草等美
      化屋頂平台景觀之管理使用方式，自應認前開被告使用屋
      頂平台並未影響全棟建物之景觀及住戶之安全，而超出通
      常樓頂平台用途之程度。又原告既應受分管協議之拘束已
      如前述，被告並未變更樓頂平台之通常用途，而對全體共
      有人之權利有所妨害，故原告本於物上請求權，訴請被告
      除去侵害，即屬無據。至被告丁○○、戊○○雖曾於該幢
      大樓通往頂樓之處，設置高度及腰之木柵矮門，但被告丁○○、戊○○既於本院言詞辯論前已自行拆除，自無再由
      原告訴請被告二人拆除之必要。
    5.被告既有正當權源使用系爭大樓之屋頂平台，從而原告主
      張依據不當得利或侵權行為之法律關係，訴請被告給付相
      當租金之不當得利，即屬無據，應予駁回。
（二）關於被告癸○○、壬○○、辛○○使用附表編號4、5之部
      分：次按行使權利，履行義務，應依誠實及信用方法，民
      法第148條第2項定有明文。復按，權利之行使，是否以損
      害他人為主要目的，應就權利人因權利行使所能取得之利
      益，與他人及國家社會因其權利行使所受之損失，比較衡
      量以定之。倘其權利之行使，自己所得利益極少而他人及
      國家社會所受之損失甚大者，非不得視為以損害他人為主
      要目的，此乃權利社會化之基本內涵所必然之解釋，最高
      法院71年台上字第737號號判例著有明文可參。查，本件
      被告癸○○、壬○○係為兄妹，其分別購入台北市○○路
      498號、500號6樓之房屋後，將二戶房屋外之通道部分加
      裝木門，而被告辛○○則購入台北市○○路498號、500號
      3樓二戶房屋後，亦將房屋外之通道部分加裝鐵門等情，
      雖經本院於94年5月24日至現場勘驗屬實，此有本院勘驗
      筆錄及現場照片在卷可稽（見本院卷第1宗第39頁、第55
      頁、第56頁）。然此部分占用之面積僅為3.36平方公尺，
      此經本院囑託台北市松山地政事務所測量後，經台北市松
      山地政事務所製有複丈成果圖附卷足憑（見本院卷第1宗
      第42頁）。被告前開占用部分並未影響同層樓另一住戶之
      出入甚或對於安全造成影響，況被告既稱系爭大樓區分所
      有權人於94年3月間召開區分所有權人會議時，對於同一
      樓層購買兩戶者自行加裝鐵門之情形，均無異議（見本院
      卷第1宗第20頁），又系爭大樓其他樓層住戶雖因同層其
      他住戶並非有一定親戚關係或同時購入兩戶而並無加設木
      門或鐵門之行為，但其餘住戶亦均有在門口之空間置放鞋
      櫃或踏墊之行為等物，此有被告癸○○所提出現場照片在
      卷可參（見本院卷第1宗第183頁至第186頁），足見該部
      分之空間，本即屬該樓層住戶使用。而原告既非與被告癸○○、壬○○、辛○○為同樓層之住戶，被告於兩戶間加
      設木、鐵門之行為，僅係就原先即由各住戶間使用之空間
      ，加設一安全防衛措施，並未對原告或其他共有人之權益
      造成影響，殊不論前開被告所占用之面積部分，是否歸全
      體共有人所有，然原告訴請被告三人所拆除加設木門、鐵
      門之行為，既不能增加其得使用之面積，反致使被告之安
      全防範降低。揆諸前揭最高法院判例意旨，自應認原告分
      別訴請被告辛○○將附表編號4部分、被告壬○○、癸○○將附表編號5部分拆除並騰空返還予原告及全體共有人
      ，顯有權利濫用之情事，自應認原告此部分請求，於法不
      合，亦應駁回。
（三）綜上所述，本件被告既非無權占用系爭大樓之屋頂平台或
      各樓層門口出入口前之使用空間。從而，原告訴請被告拆
      除其所占用共有部分之建築物及請求相當租金之不當得利
      ，為無理由，應予駁回。
六、因本件事證已臻明確，兩造其餘主張陳述及所提之證據，經
    本院斟酌後，認與判決結果不生影響，均毋庸再予論述，附
    此敘明。
七、訴訟費用負擔之依據：民事訴訟法第78條。
中    華    民    國    95    年    6     月    7     日
                  民事第四庭    法  官  黃柄縉
以上正本係照原本作成
如對本判決上訴，須於判決送達後20日內向本院提出上訴狀
中    華    民    國    95    年    6     月    9     日
                                書記官  楊湘雯


司法院資訊處製作；財團法人民間司法改革基金會備份。
